【裁判字號】    88,易,2276
【裁判日期】    890811
【裁判案由】    詐欺
【裁判全文】
臺灣臺南地方法院刑事判決                        八十八年度易字第二二七六號
    公  訴  人  臺灣臺南地方法院檢察署檢察官
    被      告  郭金
                己○○
    共      同  林國明
    選任辯護人
右列被告因詐欺案件，經檢察官提起公訴（八十八年度偵字第四一七號），本院判決
如左：
    主  文
郭金  連續意圖為自己不法之所有，以詐術使人將本人之物交付，處有期徒刑貳年。
緩刑伍年。
己○○無罪。
    事  實
一、郭金  先後於民國八十三年十一月間及八十五年元月間，召募癸○○、壬○○等
    會員組織民間互助會（以下分別簡稱為Ａ會、Ｂ會），每會新臺幣（下同）一萬
    元，採外標制，會期分別至八十八年六月、八十八年二月間止，包括會首各有六
    十七會及三十八會。期間因部份會員得標後拒不給付會款，郭金  於無力負擔之
    下，竟基於意圖為自己不法所有之概括犯意，於八十三年十二月起，至八十六年
    三月止，連續利用會員間彼此缺乏橫向聯繫，以向甲會員詐稱係乙會員得標，又
    向乙會員詐稱係甲會員得標之手法，冒用會員名義盜標，至少於Ａ會冒標十會，
    於Ｂ會冒標四會，使活會會員陷於錯誤，而如期繳交會款。迄至八十六年三月，
    郭金  無法再負擔會款而宣告止會，並與癸○○、壬○○簽訂分期清償契約，然
    並未依約清償，癸○○、壬○○至此始知受騙。
二、案經癸○○、壬○○訴由臺灣臺南地方法院檢察署檢察官偵查起訴。
    理  由
甲、有罪部份
一、訊據被告郭金  對於自任會首召集二互助會，且該互助會均於八十六年三月間止
    會之事實均供承不諱，核與告訴人於偵審中指述之情節大致相符，且有互助會會
    單影本二紙在卷可憑，被告郭金  前開自白足堪信為真實。然被告郭金  矢口否
    認有詐欺犯行，辯稱：(1)偵查卷內所附互助會會單上各會員欄內所記載之標會金
    額，如「1000」、「4150」等並非指該欄會員標得互助會之金額，而係按標會時
    間之次序自第一會起至第三十二會止，按次序寫在互助會單上，應與該欄之會員
    姓名無關，公訴人誤認「5300」為會員余清江所標，從而推論出「均與被告郭金
      所稱係遭呂秋微、丙○、林姿妏等會員倒會不符」之結論，是被告郭金  所辯
    「當時寫在另一欄的死會，是因連同倒會會員都應由伊自行負責之意，並非表示
    伊確有盜標」乙節，應堪採信。(2)被告郭金  係因被其他死會會員呂秋微、丙○
    、林姿妏等多人倒會，金額分別為四十五萬餘元、一百三十八萬餘元、三十九萬
    餘元不等，致週轉不靈，不得已始於八十六年三月間宣佈止會，並立即與會員達
    成和解，分期償還會員，被告郭金  既係因遭死會會員倒債，致週轉不靈，止會
    後並未潛逃，反而積極出面與會員商定債務償還契約書，分期償還活會會員之會
    款，此外復查無冒標之情事，足證被告郭金  於起會支出，並無意圖為自己不法
    所有而施用詐術之犯行。(3)被告郭金  與會員間就互助會債務之處理，已達成協
    議如下：Ａ會會員乙○○、林建宏、林金南、吳花菊等四會業已成立和解清償
    完畢。會員周美玉、周允武二會，因各為死會、活會，已結算抵銷完畢。會
    員沈惠娥、黃太太二惠，已由沈女之女婿王信雄代表在臺南縣永康市調解委員會
    調解成立，每月償還一萬元，已還三十五萬一千元，尚欠約七十萬元，陸續償還
    中。會員余清江、阿瑤二位，亦已和解並清償完畢。會員余清風、小鳳二會
    ，因各為死會、活會，已結清抵銷完畢。會員陳聰敏二會，因各為死會、活會
    ，已結算抵銷完畢。會員金珠（鐘金珠）Ａ、Ｂ會二有一會，已清償二十七萬
    ，尚欠約三十三萬元，陸續償還中。至於告訴人壬○○（即趙太太）、癸○○
    部份，被告郭金  原已按期償還，其中告訴人壬○○十二萬元，告訴人癸○○十
    三萬元，嗣後因告訴人要求一次還清，致未再繼續還。
二、經查：
  (1)被告郭金  所招集之二互助會，均係採競標方式，以利息最高者得標，而非採取
    事先安排得標次序，此觀之卷附標單中明確約定標會時間，並載明逾時不投標者
    視為棄權之條款自明，是告訴人所提出之會單中，其中Ａ會會單編號二號至十五
    號之會員姓名欄上雖記載有「4150」、「5120」等數字，然被告郭金  所招集之
    互助會既非事先約定得標次序之類型，且客觀上恰好由標號二至標號十五之會員
    依序標得會款之機率係極微小，本院因認被告郭金  所辯上開數字僅係依序記載
    得標之金額，於相對位置之會員無關等語為可採，檢察官認Ａ會會單上所載數字
    即為相對位置會員得標之利息，因而推算倒會之人並非被告郭金  所言之呂秋微
    、丙○、林姿妏（以林姿文名義入會）等人，應有誤會。
  (2)被告郭金  雖以遭陳惠亮、丙○（二會）、庚○○、郭美姿、林姿妏、吳淑鳳、
    王瑞瑩、戊○○、黃金好（以上為Ａ會部份），以及王玉成、郭武卿、呂秋微、
    呂金明（以上為Ｂ會部份）等死會會員倒會，無力繼續支撐而宣告止會云云置辯
    ，惟查：戊○○、庚○○、黃金好、甲○○（以呂金明名義入會）、辛○○（
    以王玉成名義入會）等人，均書寫證明書陳稱其等得標後，將所得標金再借予被
    告郭金  週轉，後由被告郭金  按期給付利息，其等僅給付本金一萬元，有證明
    書五紙附卷可稽，郭蘢葑（即郭武卿，以郭武卿、郭美姿名義加入二會）、庚○○、戊○○、甲○○、辛○○等復於本院審理時證實（八十九年五月三十一日、
    三月十五日、七月二十八日訊問筆錄），然一般互助會借標之情況，原得標會員
    之權利義務均由借標之人承擔，亦即借標者取得原得標會員應得之會款，但同時
    亦須負擔按期交付死會會款之義務，是被告郭金  於前開會員得標後，向其等借
    貸會款週轉，衡情即應負擔該會員之死會會款，然被告郭金  僅需負擔利息部份
    ，戊○○、庚○○、黃金好、甲○○、辛○○、郭蘢葑仍須按期繳付本金一萬元
    ，已與常情不符；且被告郭金  向前開個人借款，均未書寫借據，或提供其他擔
    保，分別為前開個人於本院陳述甚明，被告郭金  之借款情節，更值懷疑。被
    告郭金  招集互助會之初，即與會員約定得標者必須按得標利息與所餘活會期數
    ，簽發商業本票若干張交付會首，作為日後繼續繳交死會會款之擔保，此於會單
    中記載昭昭明甚，然被告郭金  於本院審理中，亦自承所招集二會之「束死會」
    成員中，庚○○（轉由周富強標下）、郭蘢葑、王瑞瑩、王金好、戊○○等人，
    於得標時均未開立本票，復酌以前述被告郭金  之「借款」情節，「束死會」之
    庚○○、郭美姿、吳淑鳳、王瑞瑩、戊○○、黃金好（以上為Ａ會），以及王玉
    成、郭武卿、呂金明等會，實際得標人均為被告郭金  ，應堪認定。前開證明
    書，其製作日期分別為八十八年九月六日（黃金好）、九月九日（戊○○）、九
    月十日（庚○○）、九月八日（甲○○）、九月十五日（辛○○），亦即於本案
    繫屬於本院之後，訊諸其開諸人，亦答稱係郭金  要求其等書寫，或先行寫好後
    要求其簽名（本院八十九年七月二十八日訊問筆錄），再酌以庚○○、戊○○、
    郭蘢葑、辛○○等人，均為被告郭金  之堂兄弟或姊妹，甲○○則為被告郭金
    之好友，其等前揭所述不符情理之借標情節，是否出於勾串或迴護而為，自待斟
    酌，本院因認其等於本院所述將互助會標下後，再借予被告郭金  之證述，不可
    採信。被告郭金  另辯稱會員呂秋微、丙○、林姿妏等人得標後拒繳死會會款
    ，並提出其等得標時所簽發之本票以資佐證，然依被告郭金  所提出之「被其他
    會員倒會明細表」與「止會單」所載，呂秋微（Ａ會、Ｂ會各一會）、丙○（Ａ
    會二會，以阿菜、阿蘭名義入會）、林姿妏之得標利息分別為四千八百元、四千
    一百五十元（呂秋微部份）、五千三百元、七千三百五十元（丙○部份）、六千
    八百五十元（林姿妏部份），與被告郭金  所提出該三人簽發之本票影本（呂秋
    微面額一萬四千六百元本票三十一紙、丙○面額二萬七千元本票十七紙、面額一
    萬五千二百五十元本票五十四紙、林姿妏面額一萬六千五百元本票二十四紙）均
    不相符，本院以之質諸被告郭金  ，則答稱係整理錯誤，丙○部份開立金額較高
    係伊要求丙○以較少期數攤還，所以面額較高，而林姿妏部份則係因其曾將原開
    立本票換回，始開立庭呈之本票云云（八十九年五月十日訊問筆錄）。惟得標會
    員必須以得標利息加上本金為面額，依剩餘活會會員人數開立本票若干張，既為
    被告郭金  招集互助會之初即與會員約定之事項，並載明於會單條款中，已如前
    述，且每會均係以一萬元為本金，採外標制，復為被告郭金  於本院自承，依被
    告郭金  所提出之止會單所載，丙○既係以五千三百元、七千三百五十元得標，
    所開立本票面額竟為二萬七千元、一萬五千二百五十元，即有可疑；又依止會單
    所載，丙○得標後所應繳之死會會款總數為一百七十萬八百元（《15300×59 》
    +《17350×46》=0000000），與丙○實際所開本票總額一百二十八萬二千五百元
    （《27000×17》+《15250×54》=0000000）亦不相符，被告郭金  所辯以較大
    面額、較少期數清償之詞，顯非事實。至於林姿妏部份，除本票面額與得標金額
    不符外，林姿妏於本院作證時，亦提出前開本票原本，且經本院審閱無訛（本院
    八十九年五月十日訊問筆錄）；被告郭金  雖又辯稱係因證人林姿妏招集互助會
    倒會，積欠案外人丁○○會款，伊遂請求丁○○代收會款，證人林姿妏始另行開
    立本票，換回前開本票云云，證人丁○○於本院審理時亦附和被告郭金  說詞（
    本院八十九年五月十七日訊問筆錄），然證人丁○○一方面代收被告郭金  之會
    款，另一方面則接受證人林姿妏之清償，其間債務如何區分，證人丁○○則答稱
    「她（指林姿妏）欠郭金  多少錢我不知道」、「因為郭金  現在經濟狀況不好
    ，所以我不太與她計較」等語，其代收會款之情節顯然背於常情，再衡諸證人丁○○與被告郭金  間為姑嫂關係，本院亦認證人丁○○所為前揭陳述不可採，證
    人林姿妏得標後，應已按期繳交會款，方能收回所有本票原本。迄至本院審理程
    序後期，被告郭金  改稱Ａ會止會單中，束死會會員利息六千八百五十元部份（
    即原被告郭金  所稱係證人林姿妏得標部份），係由證人丁○○得標，而非證人
    林姿妏，惟被告郭金  於偵查及本院審理初期，均一致辯稱係證人林姿妏得標後
    倒會，嗣經本院質疑止會單所載不實，始變易說詞，則被告郭金鏈翻異前詞之動
    機與真實性，已可懷疑；且證人丁○○於本院證述時，不惟未提及於被告郭金
    會中得標後倒會之事，更陳稱被告郭金  另外有欠其錢（本院八十九年五月十七
    日訊問筆錄），與被告郭金  所供述出入甚大，本院亦不採信該辯詞。
  (3)綜上所述，被告郭金  辯稱證人庚○○、戊○○、黃金好、郭蘢葑、辛○○、甲○○等人得標後，再將會款借予伊之情節，既與常情顯不相符；且該證人等得標
    均未依約開立本票；事後更依被告郭金  指示書寫或簽署證明書，意圖為被告郭
    金  卸責，該部份「束死會」係由被告郭金  標得（包括止會單所載庚○○、郭
    美姿、吳淑鳳、王瑞瑩、戊○○《以上為Ａ會》，王玉成、郭武卿、呂金明《以
    上為Ｂ會》），已堪認定。又被告郭金  所提出束死會會員呂秋微、丙○、林姿
    妏所簽發用以擔保會款給付之本票，與止會單記載不相符合，證人林姿妏更明確
    指證其均按期繳交會款，並無倒會情事，則止會單上陳惠亮、阿菜、阿蘭、林姿
    文（以上為Ａ會），及呂秋微（Ｂ會）為束死會部份記載，應非事實。再參酌被
    告郭金  要求活會會員比照對會首而放棄前揭束死會之利息，實際上具有免除自
    身利息負擔之效果，則被告郭金  連續於Ａ、Ｂ二會，冒標達十四會之事證已臻
    明確，被告郭金  犯行可以認定。
二、核被告郭金  意圖為自己不法之所有，以詐術使人將本人之物交付，所為係犯刑
    法第三百三十九條第一項之罪。被告郭金  先後數次冒標行為，時間緊接，犯構
    成要件相同之罪，顯係基於概括之犯意為之，應依連續犯之規定論以一罪，並加
    重其刑。又被告郭金  以一冒標行為，同時詐騙多數活會會員，侵害多數同種法
    益，另依想像競合犯之規定論以一罪。爰審酌被告郭金  因遭人倒會，無力繼續
    運作互助會，因而起意冒標週轉之犯罪動機，因此對於活會會員財產權所造成之
    危害，案發後即分別與被害人進行協商，並已與部份會員達成和解，以及犯罪後
    一再否認犯行，並提供各種不實資訊企圖誤導本院之態度等一切情狀，量處如主
    文所示之刑，以資懲儆。又被告前未曾受有期徒刑以上刑之宣告，有臺灣高等法
    院被告全國前案紀錄表在卷可憑，其經此教訓後，應知所警惕，信無再犯之虞，
    本院因認所宣告之刑以暫不執行為適當，併諭知緩刑伍年，以勵自新。
乙、無罪部份
一、公訴意旨另以：被告己○○與被告郭金  姐弟二人先後於八十三年十一月間及八
    十五年元月間，共同擔任會首，共同召募癸○○、壬○○等會員組織民間互助會
    ，會期分別至八十八年六月、八十八年二月間止，包括會首各有六十七會及三十
    八會。期間內被告郭金  、己○○二人竟共同基於意圖為自己不法所有之犯意聯
    絡，先後冒用會員名義盜標，並即依其會首之身分，假稱某會員得標之訊息，向
    其他不知情之會員收取會款，使其他會員因不知其技魎陷於錯誤而交付會款予伊
    二人。嗣更於八十六年三月間宣告止會，後雖由被告郭金  、己○○分別出面與
    互助會會員簽訂分期清償契約，惟事後則拒不處理，因認被告己○○與郭金  共
    同涉有刑法第三百三十九條第一項之詐欺取財罪嫌。
二、按犯罪事實，應依證據認定之，無證據不得推定其犯罪事實，又不能證明被告犯
    罪者，應諭知無罪之判決，刑事訴訟法第一百五十四條、第三百零一條第一項分
    別定有明文。又按告訴人之告訴，係以使被告收刑事訴追為目的，是其陳述是否
    與事實相符，仍應調查其他證據以資審認，最高法院五十二年台上字第一三○○
    號復著有判例可供參照。檢察官認被告己○○涉有前開共同詐欺犯行，係以告訴
    人之指訴，以及被告己○○事前對於Ａ會會員予以保證，事後復積極與其他互助
    會會員成立和解契約等事實，作為所憑之論據。訊據被告己○○則堅詞否認有何
    詐欺犯行，辯稱本件二互助會之會首均係被告郭金  一人，由其擔任會首，並邀
    集會員參加互助會、收取會款及主持標會等行為。至於Ａ會中有部份會員所持有
    之互助會單上面有被告己○○之簽名蓋章，係因少部份會員要求被告郭金  再補
    找保證人擔保，被告己○○始於姊姊被告郭金  之請求下，在部份提出保證要求
    之會員互助會單上補簽名蓋章，擔任保證人等語。
三、經查，告訴人壬○○、癸○○於本院審理時，均陳稱會款繳交予被告郭金  ，認
    為被告己○○涉有共同詐欺行為，乃因被告己○○亦於會單上簽名蓋章等語（本
    院八十八年九月二十九日、十月十五日訊問筆錄）；訊諸同為Ａ會會員之證人林
    姿妏，則證稱未經被告己○○簽名擔保，且經本院當庭審閱證人林姿妏所存留之
    會單原本無訛（本院八十九年五月十日訊問筆錄）；再酌以一般互助會之運作慣
    例，會首均列為該互助會之首會會員，而觀之卷附Ａ會會單，除首會會員為被告
    郭金  外，並無被告己○○之姓名，綜上諸點，被告己○○並未參與該Ａ互助會
    ，而僅為部份會員擔任保證人之辯詞，應屬可採。而被告己○○既為被告郭金
    擔任部份會員之保證人，則當被告郭金  無力支付會款時，由保證人即被告己○○出面為被告郭金  清償，乃被告己○○應負之法律上義務，尚難以被告己○○
    有積極與互助會會員成立和解契約之情，推論被告己○○亦屬會首。此外，本院
    復查無其他證據，足認被告己○○與被告郭金  間有何共同詐欺冒標之行為，不
    能證明被告己○○犯罪，揆諸前開說明，依法自應為被告己○○無罪之諭知。
據上論斷，應依刑事訴訟法第二百九十九條第一項前段、第三百零一條第一項，刑法
第三百三十九條第一項、第七十四條第一款，罰金罰鍰提高標準條例第一條前段，判
決如主文。
本案經檢察官陳慧玲到庭執行職務。
中    華    民    國      八十九    年      八        月      十一      日
                              臺灣臺南地方法院刑事第四庭
                                      法  官  吳  坤  芳
右正本證明與原本無異。
如不服本判決，應於判決送達後十日內向本院提出上訴狀( 應附繕本 )。
                                      書記官  馬  愛  君
中    華    民    國      八十九    年      八        月      十一      日
附錄本案論罪科刑法條全文：
刑法第三百三十九條第一項：意圖為自己或第三人不法之所有，以詐術使人將本人或
                          第三人之物交付者，處五年以下有期徒刑、拘役或科或
                          併科一千元以下罰金。


司法院資訊處製作；財團法人民間司法改革基金會備份。
